最高法院刑事判決　　　　　　　　　　　　　　　　九十一年度台上字第九○九號
　　上　訴　人　郭銑三
右上訴人因蘇添福自訴誣告案件，不服台灣高等法院中華民國八十八年十二月九日第
二審判決（八十八年度上訴字第三七五八號，自訴案號：台灣士林地方法院八十七年
度自字第二一二號），提起上訴，本院判決如左：
    主  文
原判決撤銷，發回台灣高等法院。
    理  由
本件原判決認定自訴人蘇添福之先父蘇宗興因篤信佛教，命其奉佛處為宏本堂。於民
國四十六年間自書遺言稱：將其財產獻予宏本堂為齋糧，並交予同篤信佛教之女蘇玉
春管理，以永久供奉觀音佛祖等語。且將財產過戶至蘇玉春名下。嗣蘇玉春於八十一
年三月二十日死亡，因其父母已死亡，復無子女，依法其財產應由其兄弟姐妹繼承。
而因蘇玉春名下財產原屬蘇宗興所有，獻與觀音佛祖為齋糧，故蘇宗興遺族各房遂於
同年四月九日及同月十一日，召開二次宏本堂延續組織，及第二代主人治喪事宜會議
。會議中無異議通過由自訴人代表辦理繼承，其餘法定繼承人則技術性拋棄繼承，且
以成立宏本堂實業股份有限公司（以下簡稱宏本堂公司）作為宏本堂之延續組織。由
各房自行提出股東名冊，其中郭蘇仙查一房指定由其子郭水木及上訴人郭銑三為股東
。並由各股東提出身分證影本等相關證件，以委託會計師代刻印章及辦理公司登記之
手續，而於同年七月二十三日完成公司登記。上訴人明知自訴人係基於會議決議而為
前揭行為，竟意圖使自訴人受刑事處分，虛構自訴人未經其同意，即盜刻其印章使用
，並偽列其為宏本堂公司股東於章程等文件，而涉嫌行使偽造文書云云之不實情節，
於八十五年七月十九日具狀向台灣士林地方法院檢察署提出告訴，復於八十六年五月
二十二日就同一案件具狀向台灣士林地方法院提起自訴，而誣指自訴人犯罪。嗣該部
分指訴業經判決無罪確定等情。因而維持第一審論處上訴人意圖他人受刑事處分，向
該管公務員誣告罪刑之判決，駁回上訴人在第二審之上訴，固非無見。
惟查：(一)原判決以上訴人雖未參加八十一年四月九日及同月十一日之宏本堂延續組織
會議，但曾參加八十四年六月二十五日之宏本堂股東會議，作為上訴人已於八十一年
間同意成立宏本堂公司，及同意代刻印章，將其列為該公司股東之依據。並謂上訴人
就所主張八十二年十月三十一日曾致自訴人，表示反對將宏本堂財團法人改為宏本堂
公司之郵局存證信函乙節，並未能提出自訴人收受之收執回證，以證明確已送達該存
證信函，故無從採為有利於上訴人之認定，進而推論上訴人有前開犯行。然上訴人辯
稱：伊當初係認自訴人擬將蘇玉春之遺產，辦理具公益性質之財團法人，始將身分證
影本交付辦理，並不知自訴人辦理具營利性質之宏本堂公司，及委任會計師代刻伊印
章，將伊列為該公司股東之事。嗣伊於八十二年十月間，發覺上情後，即於同月三十
一日，以上開存證信函表示異議。斯時自訴人自知理屈，而不敢有何異言。至伊於八
十四年六月二十五日在宏本堂股東會議事錄簽名，乃因當時途經該處，認自訴人等在
「辦桌」，渠等叫伊簽字，伊以為係一般到場出席之簽名，並不知係宏本堂公司之股
東會議事錄等情。而由卷內資料以觀，系爭存證信函所載收件人即本件自訴人之住址
為台北縣汐止鎮（其後改為汐止巿）長江街十五號，與本件自訴人所陳報其住址相符
。其上並經記載為板橋郵局第一一八五號存證信函，且註明副本二份，費用合計新台
幣一百元，復蓋有板橋郵局八十二年十月三十一日之戳章及經辦員、主管之印文（見
第一審卷第二三九至二四一頁），則上訴人似已於八十二年十月三十一日經上開郵局
寄出該存證信函。而該存證信函既已載明自訴人之住址無訛，是否確已交寄？若未能
送達，則郵局如何處置？有無留下其送達情形之資料？又宏本堂公司憑以訂立該公司
章程，及辦理設立登記之八十一年七月十五日發起人會議紀錄，其上雖以打字之方式
，記載上訴人出席該次會議（見第一審卷第四八頁），但為上訴人所堅決否認。究竟
上訴人有否參與該發起人會議，不無疑義。再者，如上訴人已於八十二年十月三十一
日，以上開存證信函，就設立宏本堂公司，及以其名義為股東，參與設立宏本堂公司
之事，表示異議，則能否以其嗣後在八十四年六月二十五日宏本堂公司股東會議事錄
簽名，即謂上訴人已於八十一年間同意以其名義為股東，參與設立宏本堂公司，亦非
全然無疑。其與判斷上訴人是否成立本件犯行至有關係，自須深入研求並詳述理由，
乃原審就上開諸多疑點未詳予調查究明，即遽為前揭推論，要嫌速斷，且有理由不備
之違誤。(二)自訴人自訴意旨併指訴上訴人於同一自訴狀，除誣告其為上開行使偽造私
文書犯行外，同時誣告其背信而未依約設定宏本堂財團法人，及侵占蘇玉春之遺產，
暨故意漏列蘇圓、蘇萬為蘇玉春之繼承人，而製作不實之繼承系統表，持向不知情之
公務員辦理遺產申報及繼承登記手續等情。經第一審認上訴人此部分被訴犯行係屬不
能證明，而因與上訴人被判決有罪部分有裁判上一罪關係，乃不另為無罪之諭知。雖
上訴人僅就第一審關於判決其有罪部分，向原審法院提起上訴，然基於審判不可分關
係，依刑事訴訟法第三百四十八條第二項之規定，其有關係之此部分被訴誣告犯行應
視為亦已上訴。乃原審就上開視為已上訴部分，未予以判決，復未說明其理由，自有
已受請求之事項未予判決之違誤。以上或為上訴意旨所指摘，或為本院得依職權調查
之事項。上訴人上訴意旨指摘原判決不當，非無理由，應認有發回更審之原因。
據上論結，應依刑事訴訟法第三百九十七條、第四百零一條，判決如主文。
中      華      民      國    九十一    年      二      月    二十一    日
                              最高法院刑事第七庭
                                  審判長法官  吳  雄  銘
                                        法官  石  木  欽
                                        法官  郭  毓  洲
                                        法官  吳  三  龍
                                        法官  吳  信  銘
      右正本證明與原本無異
                                              書  記  官
中      華      民      國    九十一    年      二      月    二十六    日
